【裁判字號】    99,婚,249
【裁判日期】    990817
【裁判案由】    離婚
【裁判全文】
臺灣臺南地方法院民事判決               99年度婚字第249號
原      告  乙○○○
被      告  丙○○
上列當事人間請求離婚事件，經本院於民國99年8月3日言詞辯論
終結，判決如下：
    主      文
准原告與被告離婚。
訴訟費用新臺幣參仟參佰元由被告負擔。
    事實及理由
一、被告未於言詞辯論期日到場，核無民事訴訟法第386條所列
    各款情形，爰依原告之聲請，由其一造辯論而為判決。
二、本件原告起訴主張：
  (一)原告乙○○○（女，民國○○年○○月○日生，身分證統一編號
    ：Ｚ000000000號）與被告丙○○（37年1月14日生，身分證
    統一編號：Ｚ000000000號）於59年8月11日結婚，婚後育有
    長女蘇惠君、次女蘇惠美、長子甲○○、次子蘇建龍，皆已
    成年，兩造目前婚姻關係存續中。
  (二)被告因有外遇，自79年間即離家在外居住，因被告未告知原
    告或子女其住居所，故原告不知被告真實住址。被告離家後
    ，均未與原告書信或電話聯絡，亦不曾給付家庭生活費及子
    女扶養費、教育費，兩造分居迄今已二十年之久，均無互動
    往來，兩造間之婚姻關係已有名無實，過失責任顯在被告，
    一般人處在原告情形下，皆難以維持婚姻。爰依民法第1052
    條第2項規定，請求判決兩造離婚。
三、被告未於言詞辯論期日到場，亦未提出書狀作任何聲明或陳
    述。
四、得心證之理由：
  (一)原告主張其與被告於59年8月11日結婚，婚後育有長女蘇惠
    君、次女蘇惠美、長子甲○○、次子蘇建龍，皆已成年，兩
    造目前婚姻關係存續中之事實，業據原告提出戶籍謄本6份
    為憑，核屬相符，自足信為真正。
  (二)次按夫妻之一方，有民法第1052條第1項10款以外之重大事
    由，難以維持婚姻者，夫妻一方得請求離婚。但其事由應由
    夫妻一方負責者，僅他方得請求離婚，民法第1052條第2項
    定有明文。次按民法第1052條第2項規定，有同條第一項以
    外之重大事由，難以維持婚姻者，夫妻之一方得請求離婚。
    是否有難以維持婚姻之重大事由，判斷標準為婚姻是否已生
    破綻而無回復之希望，此不可由原告已喪失維持婚姻意欲之
    主觀面加以認定，而應依客觀的標準，即難以維持婚姻之事
    實，是否已達於倘處於同一境況，任何人均將喪失維持婚姻
    希望之程度以決之（參照最高法院87年度臺上字第1304號判
    決）。又民法第1052條第2項所稱「有前項以外之重大事由
    ，難以維持婚姻者」，係抽象的、概括的離婚事由，此乃緣
    於民國74年修正民法親屬編時，為因應實際需要，參酌各國
    立法例，導入破綻主義思想所增設。但其事由應由夫妻一方
    負責者，僅他方得請求離婚，是其所採者為消極破綻主義精
    神，而非積極破綻主義。關於「難以維持婚姻之重大事由」
    ，其判斷之標準為婚姻是否已生破綻而無回復之希望。而婚
    姻是否已生破綻無回復之希望，則應依客觀之標準，即難以
    維持婚姻之事實，是否已達於倘處於同一境況，任何人均將
    喪失維持婚姻意欲之程度而定。至於同條項但書所規定「難
    以維持婚姻之重大事由應由夫妻之一方負責者，僅他方得請
    求離婚」，乃因如肯定有責配偶之離婚請求，無異承認恣意
    離婚，破壞婚姻秩序，且有背於道義，尤其違反自己清白（
    clean hands)  之法理，有欠公允，同時亦與國民之法感情
    及倫理觀念不合，因而採消極破綻主義。倘該重大事由，夫
    妻雙方均須負責時，應比較衡量雙方之有責程度，僅責任較
    輕之一方得向責任較重之他方請求離婚，如有責程度相同時
    ，雙方均得請求離婚，始屬公允，是責任較重之一方應不得
    向責任較輕之之他方請求離婚（參照最高法院94年度臺上字
    第115號判決）。
  (三)原告另主張被告因有外遇，自79年間即離家在外居住，因被
    告未告知原告或子女其住居所，故原告不知被告真實住址。
    被告離家後，均未與原告書信或電話聯絡，亦不曾給付家庭
    生活費及子女扶養費、教育費，兩造分居迄今已二十年之久
    ，均無互動往來之事實，業據原告舉證人即兩造長子甲○○
    到庭證稱：「我一直與原告同住，直到我93年結婚之後，我
    就沒有與原告同住。」「被告離家時，我大概是國小畢業升
    國中，約十三歲左右，當時我知道被告在外面有女人，該名
    女子也有到過家裡來，好像對原告下馬威、不尊敬，當時被
    告對原告也有動手暴力行為，兩造平時就會爭吵，被告就會
    對原告動手，被告在79年離家未歸，原因是被告在外有女人
    及其在外面有債務，所以被告因為這些原因避債不回家，被
    告離開之後，有一些朋友來家裡要錢，被告離家後，也沒有
    告訴我們他人住在何處，所以我們無法與之聯絡，被告都沒
    有留下地址、聯絡電話給我們。」「從79年到現在，我只有
    看過被告回家兩次，第一次被告回家是向我要錢，金額是三
    萬或五萬元，我不知道被告要錢的用途，我當時沒有給被告
    這些錢，被告就很生氣的離開，沒有住在家裡，第二次出現
    是在我結婚的前一天早上，被告沒有參與我的喜宴，被告出
    現是原告要被告回來參加我的婚禮，被告回來講幾句話就離
    開，但因我對被告不諒解，所以我也不願意讓被告參加我婚
    禮，所以我們講幾句話也不太愉快，被告就離開，也沒有住
    在家裡，除了這兩次外，被告沒有再回家過。」「從被告離
    家之後，其從未寄錢回來給原告做生活費及小孩的扶養、教
    育費用，被告對這個家及原告都不聞問，好像與我們是沒有
    關係的陌生人般，兩造沒有任何互動，兩造分居的情形確實
    已經持續了二十年。」等語（見本院99年8月3日言詞辯論筆
    錄），核與原告主張之事實相符，自足信原告主張上開事實
    為真正。
  (四)查被告因有外遇，自79年間即離家，且均未告知原告或子女
    其住居所，兩造即分居至今，已有二十年之久，分居期間被
    告未與原告書信或電話聯絡，亦不曾給付原告家庭生活費、
    子女扶養費、教育費，兩造均無互動往來，長期各自獨立生
    活，客觀上足使兩造共同生活所需誠擎的互敬互愛之基礎不
    復存在，應認為兩造婚姻關係已生破綻，又兩造婚姻關係破
    裂之原因係因被告有外遇而離家在外，未支付原告及子女家
    庭生活費用及扶養費用所致，且被告又未到庭舉證明原告有
    何可歸責事由，自應認為可歸責於被告，不可歸責於原告，
    揆諸前開說明，原告自得請求判決離婚。因之，原告依民法
    第1052條第2項規定，請求判決兩造離婚，依法並無不合，
    應予准許。
五、本件訴訟費用應由敗訴之被告負擔。經查，原告支出第一審
    訴訟費用裁判費新臺幣（下同）3,000元、登報費用300元，
    合計3,300元，應由被告負擔，爰確定如主文第二項所示。
六、據上論結，本件原告之訴為有理由，依民事訴訟法第385條
    第1項前段、第78條、第87條第1項，判決如主文。
中    華    民    國    99    年    8     月    17    日
                  家事法庭    法  官  鄭  彩  鳳
以上正本係照原本作成。
如對本判決上訴，須於判決送達後20日內向本院提出上訴狀。如
委任律師提起上訴者，應一併繳納上訴審裁判費。
中    華    民    國    99    年    8     月    17    日
                              書記官  黃  心  怡

司法院資訊處製作；財團法人民間司法改革基金會備份。
